【裁判字號】    97,訴,3270
【裁判日期】    971113
【裁判案由】    毒品危害防制條例
【裁判全文】
臺灣板橋地方法院刑事判決              97年度訴字第3270號
公  訴  人  臺灣板橋地方法院檢察署檢察官
被      告  丙○○
                    （在臺灣新店戒治所執行強制戒治中）
選任辯護人  楊政雄律師
上列被告因毒品危害防制條例案件，經檢察官提起公訴（97年度
偵字第6938號），本院判決如下：
    主  文
丙○○轉讓第一級毒品，處有期徒刑壹年陸月；又轉讓第一級毒
品，處有期徒刑壹年陸月，轉讓第一級毒品所得新臺幣陸仟元沒
收，如全部或一部不能沒收時，以其財產抵償之。應執行有期徒
刑貳年拾月。扣案之第一級毒品海洛因參包（合計淨重壹點捌捌
公克，純度百分之參拾貳點捌柒，純質淨重零點陸貳公克）沒收
銷燬之。
    事  實
一、丙○○明知海洛因係毒品危害防制條例第2 條第2項第1款所
    定之第一級毒品，不得持有轉讓，竟仍分別基於轉讓第一級
    毒品海洛因之犯意，先於民國96年10月間某日，將其攜至甲○○承租位於臺北縣三重市○○路○ 段某處屋內之第一級毒
    品海洛因，其中不詳重量部分無償提供與甲○○在該處施用
    ；再於同年10月底、11月初某日下午，在其位於臺北縣蘆洲
    市○○路224 巷51號13樓之1 住處內，將其用新臺幣（下同
    ）6,000 元購入之第一級毒品海洛因0.9 公克，以原價轉讓
    與乙○○以供施用。嗣經警於96年11月21日12時40分許前往
    丙○○上開住處執行搜索，並扣得第一級毒品海洛因3 包（
    （合計淨重1.88公克，純度百分之32.87，純質淨重0.62公
    克）、毒品殘渣袋9 只、粉碎機1 台、電子磅秤1 台、分裝
    袋412 只、分裝勺3 支、安非他命吸食器3 組、注射針筒1
    支等物後，終循線查悉上情。
二、案經臺北市政府警察局移送臺灣板橋地方法院檢察署檢察官
    偵查起訴。
    理  由
壹、程序部分：
一、證人甲○○、乙○○於警詢所為之陳述有證據能力：
（一）按被告以外之人於審判外之言詞或書面陳述，除法律有規
      定者外，不得作為證據。又按被告以外之人於檢察事務官
      、司法警察官或司法警察調查中所為之陳述，與審判中不
      符時，其先前之陳述具有較可信之特別情況，且為證明犯
      罪事實存否所必要者，得為證據。刑事訴訟法第159 條第
      1 項、第159 條之2 分別定有明文。是依前開規定，被告
      以外之人於司法警察調查時所為之陳述，雖屬傳聞證據，
      本無證據能力，然於具備「可信性」及「必要性」要件時
      ，仍得例外採為證據。此之「必要性」要件，係指該陳述
      之重要待證事實部分，與審判中之陳述有所不符，且該審
      判外之陳述，必為證明犯罪之待證事實存在或不存在所不
      可或缺者，判斷上應就具體個案案情及相關卷證判斷，為
      發現實質真實目的，認為除該項審判外之陳述外，已無從
      再就同一供述者，取得與其上開審判外陳述之相同供述內
      容，倘以其他證據代替，亦無從達到同一目的之情形而言
      （最高法院95年度臺上字第4414號裁判意旨可參）。另所
      謂「可信性」，係指陳述是否出於供述者之真意、有無違
      法取供情事之信用性而言，故應就筆錄製作之原因、過程
      及其功能等加以觀察其信用性，據以判斷該傳聞證據是否
      有特別可信之情況而例外具有證據能力（最高法院94年度
      臺上字第629 號裁判意旨足佐）。
（二）經比較證人甲○○於警詢時之陳述，與之後其於本院審理
      時證述之內容，其中就被告丙○○轉讓第一級毒品海洛因
      之時、地所為先後證述相同部分，固與刑事訴訟法第159
      條之2 例外得為證據之要件不符，但證人甲○○於本院審
      理應訊時，所稱之：被告是到伊家施用海洛因，伊看到就
      拿來放在玻璃球裡面摻雜安非他命看好不好用，伊只是好
      奇拿過來試試看，被告當時並不知情，與證人甲○○於警
      詢陳稱之：當時係向阿源拿約3.5 公克之海洛因供自己施
      用，阿源即是被告等語於內容上顯不一致，則該部分之警
      詢陳述是否例外取得證據能力，自有進一步探究之必要。
      本院審酌證人甲○○無論於偵查中抑或本院審理時，均未
      曾表示伊於警詢時曾受違法取供之情形，其雖於審判時另
      表示：當時係因聽到員警表示被告說有向伊買毒品，伊很
      生氣，所以就作出如下所載之警詢陳述，惟倘證人甲○○
      所述確係為真，亦僅影響其警詢證言是否實在之判斷，核
      屬證明力層次之問題，與可信性之認定本即無涉，另觀諸
      員警詢問證人甲○○之過程，係順應證人甲○○自承其有
      施用行為，依偵辦經驗，乃再進一步追問毒品來源，而員
      警當時更係以：「妳施用之毒品，係向何人購買？何種毒
      品？重量為何？」此等開放性之方式提問，毫無任何暗示
      與誘導，更讓證人甲○○自由順應問題以為陳述，筆錄製
      作完成後，亦曾交付確認親簽其名並按捺指印，是以，依
      證人甲○○製作警詢筆錄之過程、功能等外部情況，自應
      認其具有特別可信之情況，且該部分陳述復為被告有無對
      證人甲○○轉讓海洛因此一犯罪事實於認定上所不可或缺
      之必要證據，準此，證人甲○○於警詢之證述當符合刑事
      訴訟法第159 條之2 之要件，應認有證據能力。
（三）另比較證人乙○○之警詢，與之後其於本院審理時所作之
      證述內容，其中就被告轉讓海洛因之時、地、價格與數量
      等先後相符部分，固與刑事訴訟法第159 條之2 例外得為
      證據之要件不符，但證人乙○○於本院審理時，則就其自
      被告處取得海洛因此情部分，另改稱係與被告合資向第三
      人購買毒品，與被告無涉，並表示警詢時因毒癮作用，且
      甚疲累，故作成被告有向被告取得6,000 元0.9 公克海洛
      因之陳述，惟證人乙○○不僅於警詢時未曾提及曾與被告
      合資購毒，於間隔3 月有餘後之偵查程序應訊時，亦未有
      隻字片語提及上情，是證人乙○○表示警詢所言係其恍惚
      而為，非屬真意之說詞已難盡信，佐以員警詢問證人乙○○之過程，係因其身上藏有毒品而經查獲，並表示願意主
      動提供毒品來源，始在員警以：「你要向警方提供何種毒
      品上游情資？販毒成員為何？」此等開放性提問方式，在
      無任何關於被告之暗示或誘導下，方作成警詢之證言；且
      證人乙○○於96年11月9 日即已完成筆錄之製作，員警其
      後方依其所述尋得被告，足證證人乙○○並非按照員警暗
      示才作出被告不利之證述，堪認其警詢所言確係出於自身
      之經驗。是以，依證人乙○○為警查獲之緣由、製作警詢
      筆錄之過程、功能，再佐以之後於偵訊時亦為與警詢時相
      同之證述等等綜合以觀，應認其警詢陳述，確具有特別可
      信之情況，且與被告有無對其轉讓海洛因此情之釐清至為
      相關，為證明該部分犯罪事實之存否所必要，揆諸前揭說
      明，亦應例外承認其有證據能力。
二、證人甲○○偵查所言無證據能力：按刑事訴訟法第158 條之
    3 規定：「證人、鑑定人依法應具結而未具結者，其證言或
    鑑定意見，不得作為證據」。其立法理由乃在擔保該證言或
    鑑定意見，係據實陳述或公正誠實之可信性，故未依法具結
    者，依證據絕對排除法則，當然無證據能力，而不得作為證
    據，此等瑕疵亦不得因當事人於審判程序之同意、或未於言
    詞辯論終結前聲明異議而獲補正，是該本可命具結，卻未經
    具結之證言或鑑定意見，無論如何均不得作為證據。經查證
    人甲○○於偵查中之證述，既未經檢察官命其就關於本案被
    告之證述部分予以具結，依前開法文之意旨，自無證據能力
    。
三、證人乙○○偵查所述有證據能力：按92年修正公布之刑事訴
    訟法改採以當事人進行為主之訴訟制度，檢察官代表國家偵
    查犯罪、實施公訴，基於當事人一方原告之地位，就被告犯
    罪事實及訴訟條件與據以認定證據能力等訴訟程序上之事實
    ，固應善盡舉證責任。然因檢察官訊問證人、鑑定人等被告
    以外之人時，均能遵守法律規定而不致違法取供，並令具結
    ，可信性極高，為兼顧理論與實務，乃於同法第159 條之1
    明定檢察官於偵查程序取得被告以外之人所為陳述，除顯有
    不可信之情況者外，均有證據能力，得為證據。故被告、辯
    護人若主張其顯有不可信之情形者，本乎當事人主導證據調
    查原則，自應負舉證責任，否則，被告以外之人向檢察官所
    為之陳述，毋庸另為證明，即得作為認定被告犯罪之證據。
    而所謂「顯有不可信」之情況，係指其不可信之情形，甚為
    顯著了然者，固非以絕對不須經過調查程序為條件，然須從
    卷證本身，綜合訊問時之外部情況，為形式上之觀察或調查
    ，即可發現，無待進一步為實質調查之情形而言，最高法院
    96年度臺上字第5684號判決意旨載述甚詳，本案辯護人雖爭
    執證人乙○○偵查中證言之證據能力，惟迄至審理終結之時
    ，均未能舉證釋明該等證言究有何顯不可信之情況，揆諸前
    揭原則，其主張自不可採，證人乙○○偵查中經檢察官訊問
    所為之結證證詞，自有證據能力。
四、按刑事訴訟法第159 條第1 項雖規定，被告以外之人於審判
    外之言詞或書面陳述，除法律有規定外，不得作為證據。惟
    依同法第159 條之5 第1 項、第2 項規定，經當事人於審判
    程序同意作為證據，法院審酌該言詞陳述或書面陳述作成時
    之情況，認為適當者，亦得為證據。當事人或辯護人於法院
    調查證據時，知有第159 條第1 項不得為證據之情形，而未
    於言詞辯論終結前聲明異議者，視為有前項之同意（指同條
    第1 項之同意作為證據），此乃第159 條第1 項所容許，得
    作為證據之例外規定之一。經查，檢察官、被告及辯護人於
    本案言詞辯論終結前，均未就本院所調查之其他供述證據主
    張有刑事訴訟法第159 條第1 項不得為證據之情形，本院復
    審酌各該證據作成時之情況，亦認均屬適當，是本案經調查
    之證據均有證據能力，又以下所用其餘非屬供述證據部分，
    既未有傳聞法則之適用，復查無違法取證之情事存在，自均
    亦得作為證據，合先敘明。
貳、實體部分：
一、訊據被告矢口否認有何轉讓第一級毒品海洛因與甲○○與乙○○之犯行，辯稱：伊有去找甲○○，但沒有轉讓毒品給她
    ，伊是要自己施用的，另外乙○○部分則是伊與其合資一起
    購毒的，亦非轉讓毒品云云。辯護人則以：證人甲○○、乙○○前後於警詢、偵查與審理時陳述之內容多不一致，證人
    等既於審理中均證稱被告並無轉讓海洛因之情事，且經交互
    詰問，自應憑其等審理所述，為被告無罪之諭知等語為被告
    辯護。
二、經查：
（一）證人甲○○於警詢時即已就被告確曾攜帶約3.5 公克之海
      洛因，至其位於臺北縣三重市○○路○ 段租屋處，並將其
      攜帶之海洛因轉讓與其施用此事，以：（最近一次向綽號
      阿源購買毒品海洛因為何時？何地？金額及重量為何？）
      大約是96年9 月份，在伊三和路2 段租屋處，重量約3.5
      公克，價值15,000元；（警方提供綽號阿源即被告丙○○
      之刑事資訊相片供指認，是否為與妳聯繫販售毒品之男子
      ）對，他（即被告）就是阿源等語證述甚詳，而此部分之
      相關陳述，更與證人甲○○因未經具結而無證據能力，然
      非不得用為彈劾其警詢與審理所言憑信性依據之偵查證述
      ：（是否有跟被告買毒品，是在96年9 月某日，在妳三和
      路2 段租屋，被告有賣給妳重量3.5 公克海洛因，代價15
      ,000 元 ？）上揭時地被告有拿毒品海洛因3.5 公克來伊
      住處，被告是給伊施用，伊施用完就還被告，並沒有拿錢
      給被告，也不是向被告買或用欠的；（對上開情形為什麼
      記得這麼清楚？）因為在伊的處所所以記得很清楚等語幾
      無出入，證人甲○○經警詢問（96年12月5 日）後，歷時
      超過3 月直至97年3 月6 日檢察官訊問之時，既仍可作出
      如上相同之陳述，倘其所言非屬親身經歷之見聞內容，絕
      不至此，苟其先前陳述存有虛偽杜撰之部分，證人甲○○
      於偵查中亦大有改稱之機會，更無可能在檢察官以何以仍
      能清楚記憶前情之際，仍為如上肯定之回覆。反觀證人甲○○於本院審理中證述係被告至其住處施用，於未經被告
      同意下自行取用其中部分海洛因以摻雜安非他命方式燒烤
      確認品質之陳述，如依海洛因本為量少價昂之物，未經所
      有人同意，他人豈可能自行取用而不告知，所有人於事後
      更可未對此事有所質疑；被告既非先行告知即行前往，證
      人甲○○又怎能知悉其所攜帶之海洛因數量為何，甚還問
      及價格，確認該被告當時所持毒品數量之市價行情；而證
      人甲○○既表示其仍對被告負債，甚認被告另指認證人甲○○亦有販毒情事，係因其積欠債務過久之故，彼此復非
      熟識，兩人間又怎能存有前述被告自行前往證人甲○○家
      中施用海洛因，其後任由證人甲○○自行試用毒品毫不過
      問之互動模式等常理以為審度，在在顯示證人甲○○審理
      所言顯悖於一般之經驗法則，證人甲○○雖另以警詢中稱
      被告曾交付毒品，是因為警察講被告也說有向證人甲○○
      購毒，方因氣憤而為如上證述，惟對照警詢其餘問答內容
      ，當時員警亦告知證人甲○○，證人乙○○也表示有向證
      人甲○○購買毒品，證人甲○○又為何未以覺得同遭誣賴
      ，乃再轉而證稱乙○○亦有販毒情事，證人甲○○審理所
      言，既有如上諸多不合情理之處，當難採信，被告與其互
      相附和，於本院審理時方補稱之前開辯詞，自屬無憑。又
      本案既無證據顯示被告與證人甲○○就前述毒品交付過程
      中曾否約定對價，被告於其間有無利益可圖，自無從認定
      其等間存在者係販賣行為。至證人甲○○證稱前述轉讓時
      點約在96年9 月，而依卷附入出境資訊連結作業系統顯示
      之資料，被告該月幾均未在國內，其時間於記憶上似屬有
      誤，惟被告既不否認曾於96年10月間某日攜帶3.5 公克海
      洛因前往證人甲○○住處之事實，本院認就此部分之被告
      犯罪時間應為96年10月間某日方屬正確，起訴書所為記載
      應予更正。
（二）就被告曾於96年10月底，11月初某日，另在其住處以6,00
      0 元轉讓0.9 公克海洛因與乙○○此情，亦迭據證人乙○○於警詢以：伊要主動提供的毒品上游是綽號阿源之男子
      ，其本名叫丙○○（即被告），是伊國中學弟，被告是販
      賣第一級毒品海洛因，向被告購買的毒品約係6,000 元之
      0.9 公克海洛因，交易地點在被告住處，於96年11月初在
      被告位於臺北縣蘆洲市○○路之住處，有向被告購買6,00
      0 元之第一級毒品海洛因等語，及於偵查中以：被告最後
      一次賣毒品是在96年10月底、11月初某日下午，在被告住
      處購買6,000 元重量0.9 公克之海洛因等語結證甚明，證
      人乙○○既與被告毫無怨隙，復於國中時即有認識交情，
      難認存有攀誣陷害被告之可能，至證人乙○○雖於本院審
      理時表示警詢時因其原施用毒品之藥效已退，甚為疲累，
      才想趕快作完筆錄，惟此若為真正，證人乙○○又何以不
      在間隔3 月多後之偵訊中澄清前情，凡此更顯見證人乙○○前開翻異之舉亦係基於迴護被告之動機，要無可信，況
      被告本身亦未否認曾以前開價格交付該等重量海洛因之事
      實，至其雖以合資為辯，然此說法非但未見證人乙○○於
      警詢、偵查中曾有任何提及，即便被告亦係遲至審理之中
      ，見證人乙○○改其陳述，始予順應其詞，第一次說明此
      事，足見證人乙○○與被告之合資辯稱，洵屬臨訟杜撰之
      語，並無足取，被告確有於前開時地以6,000 元對價轉讓
      0.9 公克海洛因與乙○○此節實無可疑。至本案既無證據
      可證被告之前開轉讓行為確係為賺取差價而生，自亦無從
      認定此為被告之販賣行為，而證人甲○○、乙○○雖均曾
      證稱向被告「買」海洛因，惟被告既始終予以否認，復查
      無得援為認定被告存有營利意圖及賺取價差行為之相關證
      據，且在以原價甚或低於原價有償轉讓毒品之情形，若未
      特別指明，轉讓人或受轉讓人以「買」或「賣」敘述其等
      之交易情形，並未乖離一般人所理解之中文文義，準此，
      本案尚無由單以證人等曾提及向被告「買」毒之證詞，便
      遽為斷定被告存有販賣之行為，附此說明。
（三）此外，復有自被告處查獲之第一級毒品海洛因3 包（合計
      淨重1.88公克，純度百分之32.87 ，純質淨重0.62公克）
      ，其經法務部調查局鑑定確認，均含第一級毒品海洛因成
      分，有該局96年12月30日調科壹字第09623085520 號鑑定
      書存卷可查，堪為被告上開轉讓第一級毒品供述之佐證。
      是本案事證已臻明確，被告轉讓第一級毒品兩次之犯行洵
      足認定，應依法論科。
三、核被告所為，係犯毒品危害防制條例第8 條第1 項轉讓第一
    級毒品罪。又被告轉讓海洛因前持有第一級毒品之低度行為
    ，為其轉讓之高度行為所吸收，不另論罪。被告兩次轉讓犯
    行，犯意各別，行為互殊，時地有別，應分論併罰。爰審酌
    毒品危害防制條例列管之毒品，危害國人身心健康及社會秩
    序至鉅，而為國法所厲禁，並經政府、媒體、教育機構廣為
    宣導，被告猶漠視法令禁制，恣意轉讓海洛因，自應予非難
    ，兼衡被告之素行、智識程度，其犯罪之動機、目的、手段
    ，及被告轉讓海洛因之數量、犯罪後一再飾詞狡辯，否認犯
    行之不良態度等一切情狀，分別量處如主文所示之刑，並定
    其應執行之刑，以示懲儆。
四、扣案之海洛因3 包（合計淨重1.88公克，純度百分之32.87
    ，純質淨重0.62公克）為查獲之第一級毒品，應依毒品危害
    防制條例第18條第1 項前段規定諭知沒收銷燬之；另被告轉
    讓海洛因與乙○○所得之6,000元，應依毒品危害防制條例
    第19條第1項之規定予以宣告沒收，如全部或一部不能沒收
    時，以其財產抵償之。其餘扣案之毒品殘渣袋9只、粉碎機1
    台、電子磅秤1台、分裝袋412只、分裝勺3支、安非他命吸
    食器3組、注射針筒1支等物，無足認定與本案轉讓毒品犯行
    有關，爰均不予宣告沒收。
據上論斷，應依刑事訴訟法第299 條第1 項前段，毒品危害防制
條例第8 條第1 項、第18條第1 項前段、第19條第1 項，刑法第
11條前段、第51條第5款，判決如主文。
本案經檢察官蘇振文到庭執行職務。
中    華    民    國    97    年    11    月    13    日
                  刑事第六庭審判長  法  官  胡堅勤
                                    法  官  林家賢
                                    法  官  盧軍傑
上列正本證明與原本無異。
如不服本判決，應於判決送達後十日內敘明上訴理由，向本院提
出上訴狀（應附繕本），上訴於臺灣高等法院。
                                    書記官  周玉茹
中    華    民    國    97    年    11    月    13    日
附錄本案論罪科刑法條全文：
毒品危害防制條例第8 條
轉讓第一級毒品者，處1 年以上7 年以下有期徒刑，得併科新臺
幣100 萬元以下罰金。
轉讓第二級毒品者，處6 月以上5 年以下有期徒刑，得併科新臺
幣70萬元以下罰金。
轉讓第三級毒品者，處3 年以下有期徒刑，得併科新臺幣30萬元
以下罰金。
轉讓第四級毒品者，處1 年以下有期徒刑，得併科新臺幣10萬元
以下罰金。
前四項之未遂犯罰之。
轉讓毒品達一定數量者，加重其刑至二分之一，其標準由行政院
定之。


司法院資訊處製作；財團法人民間司法改革基金會備份。
